【裁判字號】    95,判,1210
【裁判日期】    950731
【裁判案由】    加給
【裁判全文】
最  高  行  政  法  院  判  決
                                     95年度判字第01210號
上  訴  人  卯○○
            ｂ○○
            亥○○
            Ｆ○○
            戌○○
            壬○○
            未○○
            Ｘ○○
            地○○
            宙○○
            辛○○
            Ａ○○
            甲○○
            Ｄ○○
            乙○○
            癸○○
            宇○○
            Ｃ○○
            酉○○
            Ｊ○○
            天○○
            Ｙ○○
            Ｗ○○
            丑○○
            丁○○
            Ｐ○○
            Ｅ○○
            寅○○
            Ｌ○○
            Ｑ○○
            玄○○
            戊○○
            午○○
            黃○○
            Ｈ○○
            Ｂ○○
            ｄ○○
            Ｋ○○
            Ｇ○○
            Ｒ○○
            Ｏ○○
            巳○○
            申○○
            庚○○
            Ｔ○○
            Ｕ○○
            Ｍ○○
            辰○○
            Ｓ○○
            Ｎ○○
            Ｚ○○
            ｅ○○
            丙○○
            子○○
            己○○
            ｃ○○
            Ｉ○○
共      同
訴訟代理人  林石猛律師
            ａ○○
被 上訴 人  高雄市政府警察局
代  表  人  Ｖ○○
上列當事人間因加給事件，上訴人對於中華民國94年1月31日高雄
高等行政法院93年度訴字第00745號、93年度訴字第00936號、93
年度訴字第00942號判決提起上訴，本院判決如下：
    主  文
上訴駁回。
上訴審訴訟費用由上訴人負擔。
    理  由
一、上訴人在原審起訴意旨略謂：緣上訴人等人原任職被上訴人
    所屬保安大隊警員，分別於民國（下同）83年11月至91年3
    月任職期間，應勤務之需要分別調派支援被上訴人勤務指揮
    中心、外事科（外事服務站），並支領第一級警勤加給（ｃ
    ○○部分除86年12月外）。嗣被上訴人以92年4月25日高市
    警人字第0920026336號函轉審計部高雄市審計處91年12月19
    日（91）審高處四字第40908號函釋，認上訴人原支領第一
    級警勤加給，不合行政院核定之警察人員警勤加給支給標準
    表（下稱警勤加給表）之規定，應予撤銷改支同表第三級警
    勤加給，乃於92年9月12日以高市警人字第0920057016號函
    ，向上訴人等追繳上開期間領取之警勤加給差額。上訴人等
    不服，提起復審結果，除有關追繳上訴人巳○○87年9月22
    日至87年10月、ｅ○○86年1月25日至86年2月、Ｔ○○86年
    1月25日至86年2月及89年12月15日至31日、Ｕ○○86年1月
    25日至86年2月、辰○○85年11月4日至30日、Ｅ○○90年6
    月27日至90年7月、戊○○90年10月19日至90年11月、Ｑ○
    ○89年6月30日至89年7月、宙○○86年5月20日至86年6月、
    地○○84年12月19日至85年1月、天○○84年12月19日至85
    年1月、Ｌ○○84年6月29日至84年7月、Ｊ○○91年1月28日
    至31日、Ｉ○○90年9月10日至同月30日之警勤加給差額部
    分原處分撤銷外，其餘部分均遭決定駁回，遂循序提起本件
    行政訴訟，主張：（一）按依司法院釋字第575號解釋理由
    書意旨，相同單位之公務人員，其待遇應為相同，方符合法
    定俸給之精神。至公務人員職務間之調動，雖有行政任務之
    考量，然若實質上已達減薪之效果，亦有侵害公務員俸給權
    利之虞。此另參諸司法院釋字第483號解釋之意旨自明，是
    公務員之俸給為憲法所保障，並應符合公平。次按公務人員
    俸給法第2條第5款、警察人員管理條例第22條及第27條規定
    ，均足認警察人員之勤務加給亦屬所領俸給之一部分，依法
    應受保障。從而，依前揭司法院釋字第575號解釋意旨，相
    同單位及相同性質勤務之警勤加給，待遇應屬相同，另警察
    人員若因職務遷調致警勤加給減少，無論形式上屬調任、借
    調或支援均屬限制或侵害公務員俸給權，非得當事人自願同
    意或兼顧補償措施，應不得任意為之。而公務人員加給給與
    辦法於90年3月30日制訂公布前，有關警察人員警勤加給之
    標準，並非依公務人員加給給與辦法之規範內容所制訂，而
    係以警察人員管理條例第27條（上訴人誤植為第22條）為依
    據。是以，相較於91年1月1日生效之「警察人員警勤加給表
    」，係依據公務人員加給給與辦法第13條所授權制訂，91年
    1月1日以前之警勤加給標準，顯係以警察人員管理條例為基
    礎，而非公務人員俸給法（因當時公務人員加給給與辦法尚
    未制訂），然前揭修正前公務人員俸給法第14條又已強調加
    給之給與辦法及標準，由考試院會同行政院定之，各機關不
    得另行自訂等語。是有關91年1月1日以前之警勤加給對象、
    範圍及標準，既係由行政機關本於警察人員管理條例所自行
    訂定，而非循公務人員俸給法之規範依法訂定，其於授權明
    確性、客觀公正性及憲法公務員俸給權之保障，即難謂毫無
    瑕疵。本件被上訴人撤銷上訴人警勤加給差額部分，主要係
    以警勤加給表所定「支給對象」之規範、行政院人事行政局
    （下稱人事行政局）83年10月13日83局給字第37678號函之
    意旨，復參照內政部警政署（下稱警政署）91年3月28日警
    署人字第0910059298號函之內容，進而撤銷上訴人警勤加給
    差額部分等情。然查：當初主管機關核定給付警勤加給之正
    當理由，即係認上訴人所服務之外事科（外事服務站）及勤
    務指揮中心等所服之勤務不固定，與內勤人員有別，且上訴
    人所服勤務實與該警勤加給表所列應領第一級之工作性質並
    無明顯差異，況90年以前之警勤加給表，其授權明確性、客
    觀公正性及對公務員俸給權之保障，均有疑義，其效力自不
    能與90年以後之警勤加給表相提並論。尤不能執該仍有爭議
    之90年以前警勤加給表，即可率然質疑當時主管機關具體核
    定給付之處分正當性，進而剝奪上訴人90年以前所領取第一
    級警勤加給之俸給權益。又上訴人原係從可領取第一級警勤
    加給之單位，遷調至外事科（外事服務站）及勤務指揮中心
    ，若依被上訴人見解屬借調性質，上訴人過去應領取第三級
    警勤加給，即形同當時上訴人減俸之懲戒效果，而竟無爭執
    之機會與可能；若依被上訴人見解其屬支援性質，上訴人過
    去仍應領取第一級警勤加給，則同一外事科（外事服務站）
    或同一勤務指揮中心，服相同勤務之警員，竟領取不同等級
    之警勤加給，顯有違同一體系內公務人員待遇公平之原則，
    且遽爾作成撤銷上訴人警勤加給差額並予回溯追繳之行政處
    分，顯將回溯造成違法不合理之結果。另被上訴人所屬外事
    科外事服務站成員係由各分局借調編組而成，其性質係勤務
    單位，與人事行政局83年10月13日函所指，原屬第一級警勤
    加給對象之外勤警察人員借調至第三級警勤加給對象之內勤
    單位協辦業務顯有不同，自不能比附援引。至外事服務站及
    勤務指揮中心，至今猶未能常態編制，應屬權責機關之怠惰
    ，自不可藉此限制上訴人之俸給權。（二）本件上訴人所領
    取系爭經主管機關核定之警勤加給，應有信賴保護原則之適
    用。蓋經查，本件上訴人領取系爭警勤加給，係基於授益行
    政處分所領取，並已將該筆款項運用於生活家計上，並無不
    值得保護之情事，應具備信賴保護要件，亦即1.信賴基礎：
    本件上訴人所領取之系爭警勤加給，係基於勤務性質相當之
    正當理由，並經過人事主管機關核定，且係就所有服務外事
    科及勤務指揮中心之警員所作成，並非針對少數個案為之，
    歷時又達數十年之久。足認該核定系爭警勤加給之授益行政
    處分，係屬法安定性強烈之信賴基礎。至被上訴人所執前揭
    警勤加給表、人事行政局83年及警政署91年之解釋函令等，
    若非授權明確性、客觀公正性猶有疑義，即係事後所作成之
    見解，不得率爾推翻上訴人深信不疑之信賴基礎。2.信賴表
    現：依一般經驗法則，上訴人每月領取之警勤加給差額，僅
    有區區一、二千元，其運用於生活家計，當然符合財產運用
    之信賴表現要件。自不能如被上訴人要求上訴人就所領取薪
    俸，區分何者為警勤加給，提出相關憑證，證明上訴人確已
    將該警勤加給差額消費完畢。3.具備值得保護之信賴利益：
    上訴人等多年來領取警勤加給，並無以任何不正方法取得，
    也未對重要事項提供不正確資料或為不完全陳述，更無明知
    或因重大過失而不知領取第一級警勤加給為不妥。何況，姑
    不論警勤加給表規範複雜，顯非未熟悉人事法規之上訴人所
    能正確解讀；乃上訴人於領取系爭警勤加給期間，就連前揭
    警勤加給表之內容亦無從得知，當然無法判斷究應領取那一
    級警勤加給，只知同儕間警勤加給係屬相同待遇，長久以來
    均復如此，自不具可歸責性。再者，如欲將主管機關對於法
    令適用見解不一產生之專業性爭議，逕認上訴人理應正確認
    知，其未指駁缺失即應承擔不利益後果，顯不公平。是上訴
    人之信賴利益，相較於被上訴人所執猶具爭議性之警勤加給
    表及相關解釋函令，據而主張未經實際論證之空泛公益，顯
    然更具有保護之必要。況上訴人所領取按月計算之警勤加給
    差額部分，相較於所回復之公益，該筆款項對上訴人生活維
    持實有相當助益，被上訴人貿然予以追繳累計數年之差額，
    價值衡量亦顯失均衡。又就有關公務員按月領取之加給，應
    有信賴保護原則之適用，亦經本院89年度判字第1103號判決
    闡釋甚明。（三）參酌時效制度之法理，本件被上訴人所追
    繳之系爭警勤加給返還，係分屬不同月份之薪俸，各期即相
    互獨立，而分屬不同之公法上請求權，均應有消滅時效制度
    之適用。而觀諸司法院釋字第474號解釋之意旨，系爭返還
    請求權成立於行政程序法施行前之部分，其時效期間自應類
    推適用公務人員退休法、公務人員撫卹法等關於退休金或撫
    卹金請求權等公法上債權消滅時效期間即5年之規定。乃本
    件被上訴人之公法上不當得利返還請求權，既屬公務員法上
    之公法上債權債務，有與之性質同屬公務員法上請求權之公
    務人員退休法、公務人員撫卹法所定時效規定可類推適用，
    自無類推適用性質顯較疏遠之民法15年一般時效規定之理，
    況同為公法上請求權性質之全民健康保險法第72條公法上損
    害賠償請求權之時效期間，實務上既採取5年時效之見解（
    參見本院93年度判字第325號判決意旨），本件公法上返還
    請求權之時效期間，自應同為5年時效之解釋。復參諸行政
    程序法第131條第2項規定，我國公法上消滅時效，係採原權
    利因時效完成而完全消滅之規定。至消滅時效之起算點，因
    公法上其他法律並無相關規定，故仍應適用一般原則，自請
    求權可行使之時起算（參見前揭司法院釋字第474號解釋之
    意旨）。是本件各期返還請求權之時效期間，依前揭說明應
    為5年，而時效之起算點，係以被上訴人請求權可行使之時
    起算。乃被上訴人係以92年9月12日高市警人字第092005701
    6號函，通知上訴人請求返還系爭警勤加給等情，姑不論上
    訴人接獲被上訴人追繳通知之日期各有不同，即以最不利上
    訴人之前揭高市警人字第0920057016號函之發文日期即92年
    9月12日為考量基準，就本件各期返還請求權，至少回溯至
    87年9月12日以前之警勤加給返還請求權，顯均已逾5年之時
    效期間，參諸前揭行政程序法第131條第1項規定意旨並學界
    通說，該公法上債權本身已因時效完成而當然消滅，此項事
    實並為行政法院得依職權援引。是被上訴人於時效完成已無
    債權情形下，再對上訴人請求返還領取之警勤加給，即有未
    合。退步言之，縱認公法上時效仍應類推適用民法之規定，
    然系爭警勤加給之給付，亦屬民法第126條之範圍；基於公
    務員向國家請求薪俸，僅有5年時效期間，國家向公務員或
    人民請求返還，不應獲得更大保護之法理，亦應同屬「5年
    」之時效期間，允無疑義。（四）參照司法院釋字第575號
    解釋及公務人員俸給法第1條規定，基此公務人員之俸給受
    領權係屬憲法所保障之基本權利，非有法律明文規定並符合
    比例原則不得任意加以限制或剝奪，復自公務人員保障法第
    15條規定可知，公務人員俸給之取得係基於法律之規定，尚
    非因行政機關之行政處分而取得，任職機關核發俸給之行為
    ，核屬事實行為，不具行政處分性質，原處分及復審決定以
    撤銷前行政處分之方式發函請求上訴人返還被上訴人主張溢
    發之加給，已屬違法，被上訴人實應尋行政訴訟上一般給付
    訴訟途徑請求。（五）上訴人取得系爭加給係基於經銓敘審
    定之職等而來，不因任職機關職務指派內容而有所改變，蓋
    公務人員俸給法既未排除警察人員之適用，則警察人員加給
    之支給，即應依公務人員加給給與辦法第5條第1項規定，依
    其銓敘審定職等支給，而警察亦屬於廣義之公務人員，公務
    人員所服勤務之內容，係基於其與國家間公法上職務關係由
    國家指派而來，非有法律明文規定不應因所服職務內容之變
    動而受有影響，故司法院釋字第483號解釋即指出，公務人
    員依法銓敘取得之官等俸給，非經公務員懲戒機關依法定程
    序之審議決定，不得降級或減俸。因此，公務人員所服勤務
    內容與所取得經銓敘審定之職等即應分別以觀。惟為調和公
    務員經銓敘審定之職等與所服勤務內容不相符之情形，行政
    院特制定「行政院限制所屬公務人員借調及兼職要點」，以
    明定借調與兼職之要件，該要點第10點設有保障公務人員俸
    給受領權之規定。（六）按行政院人事行政局93年6月11日
    局給字第0930018608號函指出，就支援性質之職務應依警察
    人員隸屬之警察機關適用之等級標準支給，本件復審決定卻
    做出應依警察人員所任職之實際職缺適用等級標準支給之認
    定，已違反行政院人事行政局前揭函釋內容，就上訴人依法
    取得之俸給受領權增加法律所無之限制。（七）復審決定既
    認定「支援」情形未表列於警察人員警勤加給表，卻又認定
    上訴人對於所任職缺及警勤加給表之規定應無不知之理，既
    未明定於加給表中，何得有信賴之基礎，復審決定之認知，
    已有矛盾。況依人事行政局93年6月11日局給字第093001860
    8號函釋指出，「支援」情形因未明定於警察人員勤務加給
    表，其警勤加給應依其隸屬之警察機關適用之等級標準支給
    ，上訴人等依其經銓敘審定之職等，信賴警察人員勤務加給
    表所定之支給標準，此信賴核屬適法正當。為此請判決將原
    處分及復審決定不利於上訴人部分均撤銷等語。
二、被上訴人則以：（一）依警勤加給表之支給對象依機關層級
    區別，採取列舉式分三級標準支給，並明定各級標準之支給
    對象，另依行政院人事行政局83年10月13日83局給字第3767
    8號書函、警政署91年3月28日警署人字第0910059298號函，
    上訴人等57人於83年11月至91年3月期間，曾分別、前後任
    職於被上訴人外事科及勤務指揮中心，而被上訴人外事科及
    勤務指揮中心人員依上開勤務加給表，應係支領第三級警勤
    加給之對象而非第一級警勤加給至明。（二）再按「警察人
    員加給分勤務加給、技術加給、專業加給、職務加給、地域
    加給；其各種加給之給與，由行政院定之。」警察人員管理
    條例第27條定有明文。就其中之勤務加給部分，係由警政署
    依公務人員加給給與辦法第13條規定，基於警察人員實際從
    事工作內容與職務性質，並考量各類警察人員工作辛勞、危
    險及不安定性程度之不同認定而區分三級標準支給而訂定，
    且依行政程序報請行政院核定後實施，故該表係經由法律授
    權行政院訂定之法規命令，自屬有效之法規命令；縱上訴人
    認該警勤加給表所規定之分級方式有所不妥，並認其所從事
    勤務工作之辛勞、危險及不安定性程度，與第一級之支給對
    象之警察人員相同，而應支領第一級警勤加給，此亦為修法
    問題，而非謂在修法之前，其可據此主張拒絕返還所溢領之
    警勤加給部分。至上訴人所提之司法院釋字第575號解釋，
    係戶政機關改隸，任用制度改變所致，其性質與本案不同，
    不宜援引類推，另司法院釋字第483號解釋，為調職致生降
    級減俸，然本案警勤加給非俸級，性質顯然有別。（三）至
    上訴人主張其有信賴保護原則之適用云云，按86年5月21日
    修正公布前後之警察人員管理條例第27條均規定警察人員之
    加給區分警勤加給、技術加給及地域加給等，又依警察機關
    為加強業務支援人員管理需要所訂警察機關臨時支援業務人
    員管制作業規定，警察人員固得以借調或臨時支援之方式支
    援其他警察機關業務，惟其中因借調部分，悉依行政院限制
    所屬公教人員借調及兼職辦法規定辦理，至未符合上述借調
    要件或程序而於其他警察機關或單位服務者，應僅屬該管制
    作業規定所稱之臨時支援性質，自應依人事行政局93年6月4
    日局給字第0930018608號函釋旨意，其支援情形未於表列者
    ，則警勤加給仍按警勤加給表列職缺適用之等級標準支給。
    本件上訴人服務警界多年，均依警察人員管理條例規定並經
    銓敘部銓敘審定任用，對於所任職缺及警勤加給表之規定應
    無不知之理，其明知或因重大過失不知，其信賴應不值得保
    護，亦顯無信賴保護原則之適用。況本件撤銷違法之行政處
    分要維護警察人員俸給之公平性與正確性等公益，亦顯然大
    於上訴人之信賴利益。（四）上訴人主張本件所涉期間，在
    行政程序法制定施行之前，而無通則性公法上請求權消滅時
    效之規定，依司法院釋字第474號解釋應類推適用公務人員
    退休法、公務人員撫卹法等關於退休金撫卹金請求權之消滅
    時效之規定云云，惟上開司法院釋字第474號解釋係針對公
    務人員請求保險金之權利而言，與本件被上訴人係依據公法
    上不當得利請求權請求上訴人退還溢領之警勤加給顯不能等
    同而論。況且，行政程序法施行前已發生公法上請求權之消
    滅時效期間，不適用行政程序法第131條第1項規定，應依行
    政程序法施行前有關法規之規定，無相關法規規定者，得類
    推適用民法消滅時效之規定，法務部於90年3月22日以（90
    ）法令字第008617號函釋在案，可資參考。本件有關警勤加
    給溢領之返還，應如何適用，並未規定，自應適用民法不當
    得利返還請求權之消滅時效15年之規定。故本件被上訴人於
    92年9月12日以高市警人字第0920057016號函令追繳上訴人
    等溢領警勤加給部分，並未罹於15年消滅時效，上訴人主張
    應類推適用公務人員退休法、公務人員撫卹法所規定之時效
    ，亦非有據等語，資為抗辯。
三、原審判決駁回上訴人之訴，其理由略以：（一）按「警察人
    員加給分勤務加給、技術加給、專業加給、職務加給、地域
    加給；其各種加給之給與，由行政院定之。」警察人員管理
    條例第27條定有明文。就其中之勤務加給部分，係由警政署
    依公務人員加給給與辦法第13條規定，並依行政程序報請行
    政院核定後實施，故該表係經法律授權行政院訂定之法規命
    令，自屬有效之法規命令（本院93年度判字第471號判決參
    照），是上訴人主張有關91年1月1日以前之警勤加給對象、
    範圍及標準，既係由行政機關本於警察人員管理條例所自行
    訂定，而非循公務人員俸給法之規範依法訂定，其於授權明
    確性、客觀公正性及憲法公務員俸給權之保障，即難謂毫無
    瑕疵云云，容有誤解。（二）依行政院核定「警察人員警勤
    加給表」有關支給對象之規定，以及行政院人事行政局83年
    10月13日（83）局給字第37678號書函、內政部警政署91年3
    月28日警署人字第0910059298號復被上訴人函、行政院人事
    行政局93年6月11日局給字第0930018608號函等之意旨，員
    警應支領何等級之警勤加給，係以其所屬單位及層級作為區
    分標準，而非以所擔任職務為內勤或外勤為認定基礎。是上
    訴人等人雖原任被上訴人保安大隊等單位，支領第一級警勤
    加給，並於前揭期間，應勤務之需要分別調派支援被上訴人
    勤務指揮中心、外事科（外事服務站），然依上開警勤加給
    表及相關函釋，應係支領第三級警勤加給之對象，上訴人主
    張渠等所服務單位分別為被上訴人外事科及勤務指揮中心，
    勤務時間並非如內勤人員一般準時上下班。因此上訴人所服
    勤務實與該警勤加給表所列應領取第一級之工作性質並無明
    顯差別云云，並不可採。（三）上訴人主張本件有信賴保護
    原則之適用，上訴人所受領之給付不必返還云云。惟查，行
    政法上之信賴保護原則，係因行政機關之表示意思於外之外
    觀、事實行為之存在或行政處分有信賴基礎之存在，人民因
    而產生信賴行為，而此信賴值得保護而言。至於外勤警察人
    員借調內勤單位兼服外勤勤務其警勤加給如何支給疑義，前
    經內政部以83年9月29日台（83）內人字第8304216號函請行
    政院人事行政局釋示，並經該局以83年10月13日（83）局給
    字第37678號書函復，以員警應支領何等級之警勤加給，係
    以其所屬單位及層級作為區分標準，非以所擔任職務為內勤
    或外勤為認定基礎，業如前述，本件固係被上訴人承辦人員
    之疏失，使上訴人溢領勤務加給，依上開規定，上訴人本即
    不得領取第一級警勤加給，難謂上訴人此單純消極受被上訴
    人支領之警勤加給，而有信賴基礎，並值保護；況上訴人服
    務警界多年，對於上開有關警勤加給規定，應在其可得知悉
    之範圍。是本件雖尚難認上訴人明知借調勤務指揮中心、外
    事科（外事服務站）不得支領第一級警勤加給，惟其不知悉
    仍有重大過失之情形，其信賴仍不值得保護，是被上訴人收
    回該溢領之警勤加給與信賴保護原則並無違背。上訴人主張
    本件有信賴保護原則之適用及被上訴人所提供上訴人之給付
    已不存在，依法亦無須返還云云，亦不足採。（四）上訴人
    另主張本件溢領加給縱應收回，至少於87年9月12日以前之
    警勤加給返還請求權，均已逾五年時效期間而當然消滅云云
    ；惟查，行政程序法於90年1月1日施行，其第131條第1項規
    定：「公法上請求權，除法律有特別規定外，因5年間不行
    使而消滅。」惟就該法施行前之法定消滅時效，其期間較該
    法施行前為長者，應如何適用，並未規定，則應類推適用民
    法一般消滅時效15年之規定，法務部於90年3月22日以（90
    ）法令字第008617號令釋示在案，可資參考（本院93年度判
    字第1488號判決參照）。是本件有關警勤加給溢領之返還，
    應如何適用，並未規定，自應適用民法總則一般消滅時效15
    年之規定。上訴人等分別於83年11月至91年3月間溢領，被
    上訴人於92年9月12日以高市警人字第0920057016號函追繳
    ，並未罹於15年，上訴人主張應類推適用5年時效規定云云
    ，並不可採。（五）又公務人員俸給，乃是依據公務人員俸
    給法之規定，由行政機關就各公務人員俸給之核發作成行政
    處分，故上訴人主張俸給之核給非屬行政處分，亦有誤解，
    亦不足採。（六）依行為時公務人員俸給法第3條、第2條第
    5款、第5條第1款規定，職務加給乃就公務人員實際從事之
    職務而為給與，非實際負責某項職務者，不得支領該項職務
    之加給，是俸給與加給，並不相同。查上訴人等於前揭期間
    借調至勤務指揮中心、外事科（外事服務站），則上訴人既
    未實際從事警勤加給表所示第一級加給職務之行為，縱或外
    事科有外勤服務之勤務，亦均屬臨時性質，非常態性任務，
    核與警勤加給表第一級所示加給對象有別。是上訴人主張被
    上訴人追繳加給差額，形同減俸云云，亦不可採等語。資為
    其判決之論據。
四、上訴人上訴意旨略謂：（一）現行警察人員警勤加給表，係
    於91年1月1日始對外公布生效，原判決既認定本件被上訴人
    欲追回之款項為上訴人等自83年11月至91年3月所溢領之警
    勤加給，該等加給是否係依前揭91年1月1日始對外公布生效
    之加給表核發？如基於法律不溯及既往原則，則91年1月1日
    前之警勤加給是否另有核發之依據？就此諸節均未見原判決
    加以說明認定，原判決既未就本件警勤加給所應適用之法規
    範予以究明，即有判決不備理由之違法。（二）自「警察人
    員警勤加給表」之規定觀之，其僅明列機關類別，尚未限定
    其所屬警察人員均須隸屬於該機關之編制內，蓋其就支給對
    象亦僅明定為某機關之「警察人員」，尚非規定為「編制內
    之警察人員」，另依該加給表所定第三級之支給對象推斷，
    如屬各警察機關、學校組織編制內且屬第一級、第二級人員
    ，縱非隸屬於該機關之編制內人員，仍得按職務所屬機關之
    類別標準支領警勤加給，是原判決依據內政部警政署91年3
    月28日警署人字第0910059298號函，以上訴人等非屬第一級
    警勤加給所定機關編制內人員，認定上訴人不得支領第一級
    警勤加給，已增加該加給表所無之限制。次按參照公務人員
    俸給法第18條及92年1月17日修正前公務人員加給給與辦法
    第4條第1款及第5條之規定可知，加給亦屬法定俸給之一種
    ，是警察人員管理條例第27條之「勤務加給」，雖未見於公
    務人員俸給法所定俸給種類，惟公務人員俸給法第1條既明
    定公務人員俸給應依俸給法為之，則其應即屬核定公務人員
    俸給權之基本法，非有該法之明文授權，其他法律即不得與
    之有所牴觸，是警察人員管理條例第27條所定「勤務加給」
    ，應即視其性質，認定其應屬公務人員俸給法所定4種加給
    種類中之何者，以判定核發依據。按勤務加給係就所服勤務
    之內容核定之加給，究其性質應屬公務人員實際從事之職務
    而為之給與，故應認其屬「職務加給」，而應依當時公務人
    員加給給與辦法第5條之規定，按警察人員之銓敘審定職等
    ，或考量職責繁重或工作具有危險性者等因素核定之，尚非
    以公務人員編制上所屬單位或層級為唯一之核定標準。是原
    判決依據行政院人事行政局93年6月11日局給字第093001860
    8號函，認定員警應支領何等級之警勤加給，係以其所屬單
    位及層級為區分標準，而非以所擔任職務為認定基礎，即違
    反公務人員俸給法就職務加給所定之支給標準，其認定已然
    違法甚明。（三）原判決引據內政部警政署91年3月28日警
    署人字第0910059298號函及行政院人事行政局93年6月11日
    局給字第0930018608號函，作為認定被上訴人撤銷核發上訴
    人83年11月至91年3月警勤加給處分之依據，卻未於理由中
    說明原處分之違法已否達損害人民權益之程度，致有撤銷已
    確定之行政處分之理由，已有判決不適用法則及理由不備之
    違誤，且原判決既認定本件警察人員警勤加給表係屬法規命
    令，則依據中央法規標準法之規定，應就施行日後之事實始
    有適用，前揭內政部警政署及行政院人事行政局就該警勤加
    給表所為之解釋性行政釋示，依司法院釋字第287號解釋之
    意旨，應自警勤加給表生效之日，即91年1月1日始有適用，
    原判決未究明前揭內政部警政署及行政院人事行政局函釋之
    效力得溯及適用於91年1月1日警勤加給表修正生效日前已發
    生並終結之事實，遽予適用發生於83年11月自91年3月之事
    實，顯已有適用法規之謬誤。又原判決顯認定上訴人等係由
    原編制所屬機關「調派支援」至其他機關，惟復依據行政院
    人事行政局83年10月13日（83）局給字第37678號函，以上
    訴人等非屬支領第一級警勤加給之對象，將行政院人事行政
    局就借調所為之釋示，適用於調派支援之情形，惟未說明比
    附援引之理由，亦有判決不備理由之違誤。（四）參照司法
    院釋字第474號解釋，就公務人員保險給付請求權在公務人
    員保險法未有消滅時效期間規定前，認應類推適用性質相似
    之公務人員退休法、公務人員撫卹法等消滅時效之規定意旨
    ，於行政程序法公布施行前，公法上請求權之消滅時效，自
    亦應類推適用性質相近之法律規定。查除行政程序法第131
    條第1項所定公法上請求權之消滅時效為5年外，87年11月11
    日修正公布之行政執行法第7條第1項所定行政執行之執行時
    效期間亦為5年，另91年12月11日公布施行之規費法第17條
    第1項所定徵收期間亦為5年，可見上開規定，顯係將基於法
    理所生之公法上請求權消滅時效之一般法律原則，予以明文
    化，是行政程序法公布施行前已發生之公法上請求權，其時
    效規定依法理自應以5年為宜，尤本件有關警勤職務加給之
    爭議，與公務人員保障法、撫卹法、退休法等同屬公務人員
    保障體系之相關法制，性質相同，殊無捨司法院釋字第474
    號解釋意旨予以類推適用，而就類推適用民法規定之理，原
    判決雖引據法務部90年3月22日函釋，認定本件被上訴人警
    勤加給溢領返還請求權之時效規定應適用民法一般消滅時效
    15年之規定，惟未說明適用該規定之理由，已有不備理由之
    違誤。（五）本件系爭警勤加給係於83年11月至91年3月核
    發，得否依據發布在後之內政部警政署91年3月28日警署人
    字第0910059298號函及行政院人事行政局93年6月11日局給
    字第0930018608號函為認定本件核發警勤加給處分為違法之
    依據非無疑義，而於認定核發83年11月至91年3月警勤加給
    之處分為違法前，何能認定上訴人就該處分之違法有明知或
    重大過失而不知之情形存在？是原判決核有理由不備之違誤
    。又今原判決以警察人員警勤加給表為法規命令，上訴人就
    該規定不得諉為不知，然警勤加給為公務員俸給之一種，且
    係由國家主動核發，尚非由上訴人等向國家申請而取得，況
    91年1月1日生效之警勤加給表並未明定係以所定機關編制內
    人員為適用對象，上訴人等就內政部警政署及行政院人事行
    政局就系爭警勤加給表之適用對象於事後所加限制，如何於
    83年初即可得知？是原判決之認定，顯有違信賴保護原則，
    而有誤解法律之虞。（六）查上訴人於原審有關「授益處分
    如為給付金錢性質，而溯及既往撤銷，受益人所受領之給付
    已不存在者，亦無須返還」之主張，未見原判決於理由項下
    予以說明認定，顯有違行政訴訟法第209條第3項之明文，而
    有判決不備理由之違誤。（七）參照司法院釋字第589號解
    釋意旨，原判決既認定本件系爭警勤加給係於83年11月至91
    年3月核發，而內政部警政署91年3月28日警署人字第091005
    9298號函及行政院人事行政局93年6月11日局給字第0930018
    608號函將警勤加給之核發標準，改依警察人員之編制隸屬
    單位及層級作為區分標準，顯係以行政釋示之發布，變動先
    前主管機關依據「警察人員加給表」所為之認定。按公務人
    員之俸給為國家為照顧從事公務之人員所提供之給付，使其
    能無後顧之憂而戮力從公，尚非公務人員給付勞務之對價，
    故公務人員俸給實與司法院釋字第589號解釋所稱藉該法律
    地位之保障以實現公益之目的，則如因法規之變動使其所取
    得之利益受有影響，即應予強化以避免其受損害，俾使該基
    礎法規所欲實現之公益目的，亦得確保之解釋意旨相符，而
    予強化信賴利益之保護。（八）原判決既認定本件警察人員
    警勤加給表為法規命令，卻漏未依司法院釋字第465號、第
    525號、第529號等解釋，關於法規變動而損及當事人權益時
    ，應採取合理之補救措施，或訂定過渡期間之條款，避免影
    響人民依法規所取得之實體法上地位之意旨加以斟酌。就本
    件言，即應援用行政程序法第118條但書規定，為有利於上
    訴人等之判決（本院88年度判字第1103號判決參照），縱認
    原判決援用前揭內政部警政署及行政院人事行政局函釋並無
    不符，基於信賴保護原則，原處分未予斟酌，即令其「撤銷
    授益性處分」之一新行政處分溯及生效，即有違行政程序法
    第118條但書之規定，而有判決不適用法規之違誤等語。
五、本院查：（一）按公務人員俸給法第18條第1項規定：「本
    法各種加給之給與條件、類別、適用對象、支給數額及其他
    事項，由考試院會同行政院訂定加給給與辦法辦理之。」警
    察人員管理條例第27條規定：「警察人員加給分勤務加給、
    技術加給、專業加給、職務加給、地域加給；其各種加給之
    給與，由行政院定之。」公務人員加給給與辦法第1條規定
    ：「本辦法依公務人員俸給法第18條規定訂定之。」同辦法
    第13條規定：「本辦法各種加給之給與條件、類別、適用對
    象、支給數額，依行政院所訂各種加給表辦理。」又依公務
    人員加給給與辦法第13條訂定之「警察人員警勤加給表」規
    定：「第一級：支給數額：8,435元，支給對象：1、台北、
    高雄兩直轄市及台灣省各縣市警察局所屬分局以下之警察人
    員。2、台北、高雄兩直轄市警察局保安、交通警察大隊所
    屬中隊以下、刑事警察大隊所屬偵查隊、少年隊、女子警察
    隊及台灣省各縣市警察局保安、交通、刑事、少年、女子警
    察隊所屬警察人員。．．．第二級：支給數額：7,590元，
    支給對象：1、中央警察大學、台灣警察專科學校、保安警
    察第一、二、三、四、五、六總隊所屬中隊以下之警察人員
    ，台灣保安警察總隊所屬隊以下之警察人員、外事警官隊、
    派兼「外人收容所」員警、警政署調派支援大陸地區人民處
    理中心清查組之外其他編組之警察人員、刑事警察局警備隊
    所屬警察人員。．．．第三級：支給數額：6,745元，支給
    對象：各警察機關、學校組織編制內，不屬右列第一、二級
    而具有警察官任用資格人員。」（二）查上開「警察人員警
    勤加給表」之沿革始自民國39年7月台灣省政府加發薪俸百
    分之30之警察勤務津貼，自56年1月起改稱警務津貼，自58
    年7月改由行政院核定，自67年7月起除原有警務津貼每月50
    0元照支外，另增發依機關層級分三級發給之警務津貼，自
    70年6月起改稱警勤加給，並由行政院於81年6月17日以台人
    政肆字第22000號函核定「警察人員警勤加給支給標準表」
    ，支給標準為第一級7,810元，第二級7,025元，第三級6,24
    5元，嗣於85年7月1日起提高支給標準為第一級8,435元，第
    二級7,590元，第三級6,745元，此後除支給對象稍有調整外
    ，支給標準即不再調整，至90年12月31日由行政院人事行政
    局以90局給字第036469號函修正發布現行之「警察人員警勤
    加給表」，其內容如上所述。由上開「警察人員警勤加給表
    」之歷史沿革，即知有關警勤加給之規定並非自91年1月1日
    始發布生效，而是自39年7月以來即有相關規定，自無上訴
    人所稱原判決適用法令溯及既往之問題。（三）由上開「警
    察人員警勤加給表」第三級之支給對象係各警察機關、學校
    組織編制內人員觀之，則第一、二級之支給對象亦應限於編
    制內人員，始符法律整體解釋之精神，上訴人指稱第一、二
    級支給對象包括編制外人員云云，尚有誤會。又依「警察人
    員警勤加給表」及行政院人事行政局83年10月13日（83）局
    給字第37678號書函、內政部警政署91年3月28日警署人字第
    0910059298號復被上訴人函、行政院人事行政局93年6月11
    日局給字第0930018608號函等之意旨，警勤加給之支給標準
    係依警察人員之機關類別及所屬單位及層級作為區分之標準
    ，而非以所擔任職務之性質（例如內勤或外勤）作為認定之
    基準，惟細究區分標準，形式上雖未以職務性質作為區分標
    準，但機關類別及所屬單位、層級已隱含有職務之性質，故
    實質上職務性質仍為區分標準考量因素之一，並無違反公務
    人員俸給法第5條第1款及公務人員加給給與辦法第4條第1款
    所規定：「公務人員各種加給之給與，應衡酌下列因素訂定
    ：一、職務加給：主管職務、職責繁重或工作危險程度。」
    之精神，至於是否應明文以職務性質作為區分標準，則屬立
    法政策之考量，在上開「警察人員警勤加給表」未修正前，
    尚不生違反法律授權或增加法律所無限制之問題，上訴人主
    張上開「警察人員警勤加給表」違反公務人員俸給法及公務
    人員加給給與辦法之相關規定，自屬無據。又行政機關本於
    職權對於法令所為之解釋，自法令公布施行時即生效力，如
    上所述，「警察人員警勤加給表」早已公布生效，原判決引
    用內政部警政署91年3月28日警署人字第0910059298號復被
    上訴人函、行政院人事行政局93年6月11日局給字第0930018
    608號函等解釋函，自無法令溯及適用生效前已發生事實之
    問題；至行政院人事行政局83年10月13日（83）局給字第37
    678號書函雖係對借調所為之解釋，惟與本件調派支援之情
    形類似，原判決引用其解釋之精神，尚無不當之聯結，上訴
    人指原判決適用法令錯誤，亦屬無據。（四）查本件被上訴
    人以92年4月25日高市警人字第0920026336號函撤銷上訴人
    原支領之第一級警勤加給，改支第三級警勤加給，乃係肇因
    於承辦人之疏忽，並非由於法規之變動，亦非由於解釋令見
    解之變更，亦即本件處分所依據之「警察人員警勤加給表」
    及公務人員俸給法、公務人員加給給與辦法等相關規定並無
    變動，主管機關之見解亦無變更，被上訴人係依行政程序法
    第117條規定撤銷原處分，並無上訴人所引司法院釋字第287
    號解釋之適用。又本件既非由於法規之變動而撤銷原處分，
    自無上訴人所引司法院釋字第465號、第525號、第529號等
    解釋，關於法規變動而損及當事人權益時，應採取合理之補
    救措施，或訂定過渡期間之條款，避免影響人民依法規所取
    得之實體法上地位等解釋之適用，上訴人主張應有上開解釋
    之適用，尚有誤會。（五）按司法院釋字第474號係針對公
    務人員保險給付請求權之消滅時效所為之解釋，查公保給付
    較類似於退休金，與本件之警勤加給（較類似於薪資）性質
    上並不相同，原判決引用法務部90年3月22日（90）法令字
    第008617號令釋示及本院93年度判字第1488號判決，認應類
    推適用民法一般消滅時效15年之規定，尚無理由不備之違誤
    。（六）所謂信賴利益係指信賴原行政處分或行政法規有效
    而另有表現之行為以獲取預期之利益而言，信賴利益並非現
    存之利益，因此單純將現存利益予以花費，尚難認為係信賴
    表現之行為；查上訴人等服務警界多年，對於上開有關警勤
    加給之規定，應在其可得知悉之範圍，是本件雖尚難認上訴
    人明知調派支援勤務指揮中心、外事科不得支領第一級警勤
    加給，惟衡情其不知悉仍有重大過失，退步言之，縱認上訴
    人等之不知並無重大過失，惟其既無於領取第一級警勤加給
    後，另有安排規劃或信賴之行為，而產生預期之利益，其僅
    單純的予以消費，尚難認其已有信賴表現之行為，尚與信賴
    利益保護之要件不符，原審認上訴人信賴利益不值得保護，
    理由雖略有不同，惟結論則無差異。又公法上不當得利返還
    請求權係建立在依法行政之理論基礎上，須受信賴利益保護
    原則之拘束，此與私法上不當得利返還請求權完全以私權之
    衡平作為立論基礎，實有相當之差異，是公法上不當得利返
    還之範圍，自不能完全準用民法之規定，依學者通說，民法
    第182條第1項即不在準用之列，是上訴人主張應準用民法第
    182條第1項規定，受益人免負返還責任，自屬無據。又司法
    院釋字第589號解釋，係針對因法規變動而涉及信賴利益者
    ，應強化信賴利益之保護者而言，本件並不涉法規之變動，
    已如前述，自無該號解釋之適用。（七）原審斟酌全辯論意
    旨及調查證據之結果，以被上訴人追繳上訴人等自83年11月
    至91年3月間分別溢領之警勤加給差額，除復審決定所撤銷
    有關追繳上訴人巳○○87年9月22日至87年10月、ｅ○○86
    年1月25日至86年2月、Ｔ○○86年1月25日至86年2月及89年
    12月15日至31日、Ｕ○○86年1月25日至86年2月、辰○○85
    年11月4日至30日、Ｅ○○90年6月27日至90年7月、戊○○
    90年10月19日至90年11月、Ｑ○○89年6月30日至89年7月、
    宙○○86年5月20日至86年6月、地○○84年12月19日至85年
    1月、天○○84年12月19日至85年1月、Ｌ○○84年6月29日
    至84年7月、Ｊ○○91年1月28日至31日、Ｉ○○90年9月10
    日至同月30日之警勤加給差額部分外，於法並無違誤，復審
    決定就上開誤予追繳部分予以撤銷，亦無不合，因將復審決
    定及原處分均予維持，駁回上訴人之訴，核無違誤。上訴論
    旨，仍執前詞，指摘原判決不備理由及適用法規不當，求予
    廢棄，難認有理由，應予駁回。
六、據上論結，本件上訴為無理由，爰依行政訴訟法第255條第1
    項、第98條第3項前段，判決如主文。
中    華    民    國    95    年    7     月    31    日
                  第四庭審判長法  官  高  啟  燦
                              法  官  黃  璽  君
                              法  官  廖  宏  明
                              法  官  楊  惠  欽
                              法  官  林  樹  埔
以  上  正  本  證  明  與  原  本  無  異
中    華    民    國    95    年    8     月    1     日
                              書記官  吳  玫  瑩


司法院資訊處製作；財團法人民間司法改革基金會備份。
